【裁判字號】    98,上,581
【裁判日期】    990427
【裁判案由】    清償債務
【裁判全文】
臺灣高等法院民事判決                   98年度上字第581號
上  訴  人  己○○
訴訟代理人  戊○○
被上訴人    甲○○
                      指定送達處：台北市士林區○○○路4
訴訟代理人  葉海萍律師
上列當事人間請求清償債務事件，上訴人對於中華民國98年4月
17日台灣台北地方法院97年度訴字第2425號第一審判決提起上訴
，本院於99年4月6日言詞辯論終結，判決如下：
    主  文
上訴駁回。
第二審訴訟費用由上訴人負擔。
    事實及理由
一、上訴人起訴主張：伊因罹患「口鼻管」腫瘤病變需動手術
    ，唯恐手術失敗死亡，乃於民國87年3月20日將新台幣（下
    同）300萬元寄託予被上訴人保管，作為未來為伊處理後事
    及預備金供臨時急迫性資金週轉調度之用。然伊罹患之疾病
    已治癒，於88年2月1日向被上訴人催付返還300萬元，均遭
    拒絕。本件之寄託原因即已消滅，寄託契約已終止，被上訴
    人保有上開300萬元，已無法律上原因，受有利益，致伊受
    有損害，爰依民法第179條不當得利之規定，請求被上訴人
    應返還300萬元，爰聲明請求：(一)被上訴人應給付伊300萬元
    ，及自88年2月1日起至清償日止，按年息5％計算利息。(二)
    願供擔保請准宣告假執行。
二、被上訴人則以：否認兩造間有寄託關係存在。另上訴人與訴
    外人陳約信、林秀惠、洪村山、李明芳等人前於81年5月2日
    合資購買坐落於台北縣雙溪鄉○○○段武丹坑小段84之1等
    41筆土地，因系爭土地有部分共有人不願出售，上訴人遂委
    請伊代為處理上開土地之買賣事宜，並約定事成後，將從陳
    約信可分得之10％土地中，贈與一半即5％之土地予被上訴
    人之配偶林夏蓮，作為伊之報酬。嗣伊依約辦妥上開土地買
    賣及過戶事宜，上訴人即將5％土地贈與予林夏蓮，惟土地
    所有權仍登記在上訴人名下。嗣上訴人於83年間因需資金週
    轉，乃要求伊先出售上開林夏蓮之土地，將所得款項借上訴
    人作為土地開發費用。林夏蓮遂於83年間陸續將上開小段47
    8-32、478-33地號土地各150坪分別以90萬元售予訴外人乙
    ○○、丙○○，及將478-20地號土地以180萬元售予訴外人
    鍾德仁。惟因上開土地均信託登記於上訴人名下，仍以上訴
    人名義出售（伊任代理人），上訴人向乙○○、丙○○收取
    訂金各20萬元、及向鍾德仁收取價金180萬元後，將上開土
    地過戶登記予買方，並與乙○○、丙○○約定餘款各70萬元
    待土地開發完成後再給付。嗣上訴人以需錢開發土地為由，
    向伊借錢週轉，並由伊先向乙○○、丙○○各商借70萬元，
    ，並將該筆140萬元交付予上訴人。詎上訴人無法於2年內將
    土地開發為建地並闢建道路，買受人紛紛要求解約，上訴人
    乃委請伊代為解約，並先行墊還360萬元予買受人。又上訴
    人經營洪福開發事業有限公司（下稱洪福公司）因未能興建
    納骨塔，伊尚代上訴人墊款21萬元返還客戶倪肇中，計伊代
    墊之款項為381萬元，上訴人僅於87年3月20日償還300萬元
    予伊，迄今尚欠81萬元未為清償。如認伊應返還300萬元，
    伊以上訴人積欠代墊款381萬元主張抵銷等語，資為抗辯。
    聲明請求：(一)駁回上訴人之訴。(二)如受不利判決，願以現金
    或華南商業銀行圓山分行可轉讓定期存單供擔保後免假執行
    。
三、原審為上訴人全部敗訴之判決，即駁回上訴人之訴及假執行
    之聲請，上訴人不服，提起上訴，其上訴聲明：(一)原判決廢
    棄。(二)被上訴人應給付上訴人300萬元，及自88年2月1日起
    至清償日止，按年息5％計算利息。(三)願供擔保請准宣告假
    執行。
    被上訴人之答辯聲明：(一)上訴駁回。(二)如受不利判決，願供
    擔保請准宣告免為假執行。
四、兩造不爭執之事實：
  (一)上訴人於87年3月20日交付被上訴人300萬元現金。
  (二)上訴人將上開小段478-32、478-33地號土地分別以90萬元售
    予乙○○、丙○○，及將478-20地號土地以180萬元出售鍾
    德仁，並已收受乙○○、丙○○各20萬元及鍾德仁180萬元
    之價金。
五、兩造之爭執事項如下：
  (一)兩造間就系爭300萬元有無寄託關係存在？
  (二)被上訴人是否應依不當得利之規定，返還300萬元予上訴人
    ？
  (三)如構成不當得利時，被上訴人就代墊款381萬元主張抵銷，
    有無理由？
六、本院得心證之理由：
  (一)按「當事人主張有利於己之事實者，就其事實有舉證之責任
    。但法律別有規定，或依其情形顯失公平者，不在此限」，
    民事訴訟法第277條定有明文。又民事訴訟如係由原告主張
    權利者，應先由原告負舉證之責，若原告先不能舉證，以證
    實自己主張之事實為真實，則被告就其抗辯事實即令不能舉
    證，或其所舉證據尚有疵累，亦應駁回原告之請求（最高法
    院17年上字第917號判例參照）。本件上訴人主張兩造間就
    系爭300萬元有寄託關係存在，及依不當得利返還請求權之
    規定，請求被上訴人返還該300萬元，則依前述舉證責任分
    配之原則，應由上訴人就寄託關係存在、被上訴人係無法律
    上原因而受利益，致上訴人受有損害之不當得利要件，盡舉
    證責任。苟上訴人無法舉證以明之，即應受敗訴之判決。
  (二)上訴人主張其因罹病，而於87年3月20日寄託300萬元予被上
    訴人作為日後辦理後事之用云云，無非以國立台灣大學醫學
    院附設醫院診斷證明書為證（見原審卷86頁），然上開診斷
    證明書僅能證明上訴人曾經罹患「口鼻管」之疾病，該項
    疾病並非重大難治之惡疾，且該診斷證明書記載上訴人「於
    87年12月22日住院，於88年1月5日出院，須於門診追蹤檢查
    」等文句，是上訴人手術住院治療之日期為87年12月，詎離
    其所述交付300萬元予被上訴人之87年3月20日，時間相距達
    8、9個月之久，此與一般人因重病治療，深怕不久人世，而
    於治療前數日趕緊交代後事、託付重任之情形顯然不同，上
    訴人指稱因患病而寄託一節，難信真實。再則，上訴人尚有
    配偶、兒女等至親存在，並非孑然一身、孤獨無依者，本件
    上訴人之訴訟代理人戊○○即為其子，佐以戊○○係71年1
    月4日生，有本院委任狀、戶籍資料查詢結果表可參（見本
    院卷56頁、174頁、175頁），在87年3月20日時已年滿16歲
    ，並非年僅5、6歲之年幼無知幼童，苟上開款項係為辦理後
    事所需，何以未託付予妻子、兒女之至親處理，反而交付予
    第三人保管，此實與社會一般常情未符。又交付金錢之原因
    有多端，基於借貸、贈與、委任處理事務、支付報酬等等，
    均有可能，實不能一有金錢交付之事實，即逕自推論兩造間
    存有寄託關係存在。故依上訴人所提出之證據，並不能證明
    兩造間就系爭300萬元有寄託關係存在，難認其已盡舉證責
    任，上訴人此之主張，難信為真。
  (三)又被上訴人抗辯其先前代上訴人處理土地解除契約紛爭，且
    已代墊退還予各買受人買賣價金，上訴人交付之系爭300萬
    元，即屬返還代墊款等情，經查：
    1.據上訴人所述，其因被上訴人係台灣士林地方法院書記官
      之身分，而讓被上訴人自82年9月起至85年1月3日止，兼
      職其投資之洪福公司任法律顧問，每月領薪5萬元，亦使
      被上訴人之妻林夏蓮任洪福公司之董事長，每月領薪3萬
      元等語（見本院卷53頁），顯見在上訴人之事業上，兩造
      間係有合作關係，否則，上訴人豈會願意每月支付金錢予
      被上訴人夫妻。另被上訴人亦陳述上訴人與訴外人陳約信
      、林秀惠、洪村山、李明芳等人前於81年5月2日合資購買
      坐落於台北縣雙溪鄉○○○段武丹坑小段84之1等41筆土
      地（下稱武丹坑小段41筆土地），因系爭土地有部分共有
      人不願出售，上訴人遂委請伊代為處理上開土地之買賣事
      宜，並約定事成後，將從陳約信可分得之10％土地中，贈
      與一半即5％之土地予被上訴人之配偶林夏蓮，作為伊之
      報酬等語（見原審卷18頁），互核兩造之所述，就上訴人
      投資購買武丹坑小段41筆土地，兩造間係有相互利用之合
      作關係存在。
    2.上訴人就將上開武丹坑小段478-32、478-33地號土地各15
      0坪分別以90萬元出售予乙○○（即被上訴人之大嫂）、
      丙○○（即被上訴人之弟妹）及將478-20地號土地以180
      萬元售予鍾德仁，上訴人向乙○○、丙○○收取訂金各20
      萬元、及向鍾德仁收取價金180萬元後，已將上開土地過
      戶登記予各買方等情，為兩造所不爭執，可信為真。又被
      上訴人要求乙○○、丙○○先行給付剩餘之70萬元價金以
      供上訴人作為該土地開發之資金，乙○○、丙○○遂將餘
      款70萬元交付予被上訴人，嗣因上開土地遲遲未完成開發
      ，各買受人欲解除契約，乙○○、丙○○乃向被上訴人索
      回各90萬元之買賣價金。詎上訴人於91年、92年間再訴請
      乙○○、丙○○給付買賣價金70萬元尾款，經原審以91年
      度訴字第6390號事件判決上訴人敗訴之後，上訴人遂與李
      、洪2人成立和解，乙○○、丙○○因已向被上訴人索回
      全部買賣價金，乃同意將已取得之土地再移轉登記為上訴
      人所有，且不要求上訴人返還簽約金各20萬元等情，業據
      證人乙○○、丙○○證述甚詳，其中乙○○證稱：「（指
      70萬元）這不是借給被告（即被上訴人）的，是土地價金
      ，因為當時被告跟我講老闆（指上訴人）要開發土地缺錢
      ，要我們先給70萬元作為開發土地的價金」、「90萬元是
      分次給我現金」（見原審卷248頁）；丙○○證稱：「土
      地買賣我一共支付90萬元，分二次，第一次原告的公司派
      小姐到家裡收20萬元，第二次交給被告70萬元」、「（買
      賣契約）已解除，且90萬元被告已經還我了」（見原審卷
      248頁）、「甲○○已經將90萬元全部都還給我了，其他
      的事情我不清楚，甲○○確實有將錢還給我，我也有把權
      狀還給他」、「甲○○將錢還給我時我有寫收據交給他」
      （見本院卷103頁正、反面），此外，復有買賣契約書、
      收據、原審91年度訴字第6390號判決、本院92年度上易字
      第629號及原審92年度訴字第1361號和解筆錄可參（見原
      審卷22頁至28頁、46頁至61頁、161頁至162頁、247頁至
      248頁），故被上訴人抗辯因乙○○、丙○○欲解除土地
      買賣契約，其乃代墊各90萬元價金退還予李、洪二人，應
      屬可信。
    3.上訴人雖主張，其與李、洪二人達成和解時，和解筆錄已
      載明李、洪二人不再依原買賣契約向上訴人請求返還簽約
      金20萬元，被上訴人不可能會代墊各90萬元價金退還予李
      、洪二人云云，查本院前揭第629號和解筆錄及原審前揭
      第1361號和解筆錄固然載明李、洪二人不再依原買賣契約
      向上訴人請求返還簽約金20萬元（見原審卷58頁、61頁）
      ，惟李、洪二人已自被上訴人處取回買賣價金各90萬元，
      其先前交付之價金已全數索回，而同意將土地移轉登記予
      上訴人所有，不再對上訴人求償，甚為合理，難認有何不
      合常情之處。否則，買受之土地既未開發完成，而李、洪
      二人未取回90萬元，復不追償已給付之簽約金20萬元，即
      同意將土地移轉登記予上訴人，自甘承受損失，如此顯悖
      於社會情理，是上訴人此之主張，殊非足取。上訴人復告
      發李、洪二人前揭證述涉犯刑法偽證罪嫌，亦分別經台北
      地方法院檢察署（下稱台北地檢署）97年度偵字第26433
      號、98年度偵字第6735號不起訴處分在案，業據本院調閱
      上開偵查卷查明屬實，併予敘明。
    4.上訴人雖否認有收到乙○○、丙○○所支付之70萬元價金
      （計140萬元），然此亦據證人丁○○於被上訴人涉嫌侵
      占罪之偵查案件（台北地檢署91偵字第21021號侵占案）
      中證述：3、4年前在菁英證券有說到這件事，己○○有說
      收到140萬元等語（見原審卷160頁之偵查筆錄），是被上
      訴人抗辯有將自李、洪二人收取之140萬元交付予上訴人
      一節，亦屬有據。上訴人針對證人丁○○之證言，復以其
      係被上訴人同學，與之串證，杜撰不實之證言，涉犯刑事
      偽證罪嫌云云，而訴請偵查，惟於偵查中，不僅丁○○仍
      為相同之陳述，甚至另名上訴人認為對己有利之證人黃金
      波，於偵查中反而證述：其確實知道上訴人有說雙溪土地
      （即指系爭武丹坑小段41筆土地）要給被上訴人百分之五
      利潤，且不只講一次，亦曾出具證明書予被上訴人證明此
      事，之後會對上訴人否認出具證明書，係因為其尚積欠上
      訴人80萬元，如不對上訴人否認，上訴人會立即索債等語
      （見台北地檢署92年度他字第8623號偵查卷53頁筆錄），
      顯見被上訴人先前所述兩造合作土地開發，上訴人願意給
      予5％土地利潤一節，亦非虛構。事後證人丁○○亦經台
      北地檢署93年度偵字第3975號為不起訴處分在案，亦據本
      院調閱該偵查卷查明無訛，是證人丁○○之證詞已甚明確
      ，其雖經本院傳訊而未出庭作證，然本院認證詞已明，核
      無再予訊問之必要，附此敘明。
    5.再則，上訴人於83年間將上開小段478-20地號土地以180
      萬元款項售予鍾德仁，已向鍾德仁收取價金，並將上開土
      地過戶登記予買方等情，為兩造所不爭執，已如前述。又
      鍾德仁與上訴人原本約定價金尾款嗣土地開發完成後方給
      付，如所買受之土地於2年內未開發即可解除契約，惟因
      上訴人有急用，故要求鍾德仁先行付清全部款項，鍾德仁
      方給付180萬元予上訴人，詎系爭土地並未於2年內完成開
      發，雙方遂解除契約，係由被上訴人退還180萬元價金等
      情，業經證人鍾德仁、鍾德元於原審證述甚詳（見原審卷
      卷248頁至250頁、277頁至279頁），且有不動產買賣契約
      書、85年10月23日、86年1月29日鍾德元出具之簽收各90
      萬元之收據可憑（見原審卷29頁至32頁、44頁、45頁），
      亦堪採信。上訴人雖否認有與鍾德仁約定土地於2年內不
      開發得解除契約乙情，然此業經證人鍾德元證稱：契約條
      文我不清楚，看地及洽談買賣時，我們即有上開約定，但
      是原告或被告（即指兩造）何人講的我不清楚，講的時候
      兩造都在場，系爭土地如果不開發沒有人會買，但因當時
      賣方有困難不能將此寫入契約等語（見原審卷278頁正、
      反面），是上訴人指稱鍾德仁無權解除買賣契約云云，殊
      非可採。證人鍾德元證述180萬元確實為被上訴人所交付
      ，該名證人與兩造並無利害關係，無偏頗之可能及必要，
      本院證人所言，應屬真實可信。是被上訴人抗辯已代墊退
      還鍾德仁之買賣價金180萬元，堪予採信。
  (四)綜上，被上訴人抗辯因系爭武丹坑小段41筆土地之開發並不
    順利，為處理與買受人乙○○、丙○○、鍾德仁（鍾德元）
    等之解除契約退還價金等問題，而由其墊付退還之款項，上
    訴人所交付之300萬元即為處理上開土地糾紛一節，應屬可
    採，則被上訴人收受系爭300萬元款項，自非無法律上之原
    因，而受利益，與民法第179條所定之不當得利返還請求權
    之構成要件不符。上訴人依不當得利返還請求權，請求被上
    訴人返還系爭300萬元及加計利息云云，於法不合。
七、從而，本件上訴人依寄託關係消滅及民法第179條之不當得
    利返還請求權，請求被上訴人給付300萬元及自88年2月1日
    起至清償日止，按年息5％計算利息，為無理由，不應准許
    。其假執行之聲請亦失所附麗，應併予駁回。原審為上訴人
    敗訴之判決及駁回其假執行之聲請，並無不合。上訴意旨指
    摘原判決不當，求予廢棄改判，為無理由，應予駁回。
八、本件事證已臻明確，兩造其餘攻擊防禦方法及立論之證據資
    料，均經本院審酌後，對判決結果不生影響，爰無庸逐一論
    述，另上訴人聲請傳訊證人乙○○及將前揭收據送請法務部
    調查局鑑定（見本院卷165頁反面），核無必要。又本院係
    認定兩造間就系爭300萬元間無寄託關係存在，上訴人對被
    上訴人無不當得利返還請求權，業如前述，則兩造另一爭點
    ，如成立不當得利時，被上訴人以381萬元墊付款主張抵銷
    是否可採，並無審究之必要，亦併予敘明。
九、據上論結，本件上訴為無理由，依民事訴訟法第449條第1項
    、第78條，判決如主文。
中    華    民    國    99    年    4    月    27    日
                  民事第十六庭
                      審判長法  官  王聖惠
                            法  官  邱瑞祥
                            法  官  呂淑玲
正本係照原本作成。
如不服本判決，應於收受送達後20日內向本院提出上訴書狀，其
未表明上訴理由者，應於提出上訴後20日內向本院補提理由書狀
（均須按他造當事人之人數附繕本）上訴時應提出委任律師或具
有律師資格之人之委任狀；委任有律師資格者，另應附具律師資
格證書及釋明委任人與受任人有民事訴訟法第466條之1第1項但
書或第2項（詳附註）所定關係之釋明文書影本。
中    華    民    國    99    年    4     月    27    日
                            書記官  明祖全
附註：
民事訴訟法第466條之1（第1項、第2項）：
對於第二審判決上訴，上訴人應委任律師為訴訟代理人。但上訴
人或其他法定代理人具有律師資格者，不在此限。
上訴人之配偶、三親等內之血親、二親等內之姻親，或上訴人為
法人、中央或地方機關時，其所屬專任人員具有律師資格並經法
院認為適當者，亦得為第三審訴訟代理人。

司法院資訊處製作；財團法人民間司法改革基金會備份。
